【裁判字號】    99,訴,280
【裁判日期】    990527
【裁判案由】    損害賠償
【裁判全文】
臺灣高雄地方法院民事判決               99年度訴字第280號
原      告  戊○○
            辛○○○
前列二人共同
訴訟代理人  己○○
被      告  乙○○
            甲○○
前列二人共同
訴訟代理人  利美利律師
上列當事人間因刑事附帶民事訴訟請求損害賠償事件，經本院刑
事庭以98年度附民字第183 號移送前來，經本院於民國99年5 月
10日言詞辯論終結，判決如下：
    主      文
被告應連帶給付原告戊○○新台幣貳拾玖萬元，及自民國九十八
年七月九日起至清償日止，按年息百分之五計算之利息。
被告甲○○應給付原告戊○○新台幣參拾玖萬柒仟陸佰元，及自
民國九十八年七月九日起至清償日止，按年息百分之五計算之利
息。
被告應連帶給付原告辛○○○新台幣陸拾捌萬元，及自民國九十
八年七月九日起至清償日止，按年息百分之五計算之利息。
被告甲○○應給付原告辛○○○新台幣伍拾伍萬參仟貳佰元，及
自民國九十八年七月九日起至清償日止，按年息百分之五計算之
利息。
原告其餘之訴駁回。
訴訟費用由被告連帶負擔百分之五十，其餘由被告甲○○負擔。
本判決第一項、第三項，於原告戊○○及辛○○○分別提出新台
幣壹拾萬元及新台幣貳拾參萬元為被告供擔保後，得假執行。但
被告如各以新台幣貳拾玖萬元及新台幣陸拾捌萬分別為原告戊○○及辛○○○預供擔保，得免為假執行。本判決第二項、第四項
，於原告戊○○及辛○○○分別提出新台幣壹拾參萬元及新台幣
壹拾捌萬元為被告甲○○供擔保後，得假執行。但被告甲○○如
各以新台幣參拾玖萬柒仟陸佰元及新台幣伍拾伍萬參仟貳佰元分
別為原告戊○○及辛○○○預供擔保，得免為假執行。
原告其餘假執行之聲請駁回。
    事實及理由
一、按訴狀送達後，原告不得將原訴變更或追加他訴，但請求之
    基礎事實同一者，不在此限。民事訴訟法第255 條第1 項第
    2 款定有明文。原告原依侵權行為之法律關係，提起本件訴
    訟，嗣追加依合會契約之法律關係為請求權基礎，請求被告
    給付會款，核其前後請求之基礎事實均為因參加被告所召集
    之合會期間，被告冒標他人會款且提前止會，致受有損害，
    係屬同一，揆諸前揭規定，其所為訴之追加，應予准許。
二、原告主張：被告2 人為夫妻關係，共同召集互助會，推由被
    告甲○○擔任名義上會首，陸續招募2 個互助會，其一係含
    會首共71會，會期自民國88年5 月5 日起至92年10月5 日止
    ，每會會款新台幣（下同）1 萬元，每月5 日開標，每逢1
    、4 、7 、10月之20日加會1 次，採內標制（下稱甲會），
    另一係含會首共37會，會期自90年1 月1 日起至93年1 月1
    日止，每會會款2 萬元，每月1 日開標，採內標制（下稱乙
    會，與甲會合稱系爭合會），原告戊○○就甲會參加1 會，
    就乙會以「陳榮麗」之名義參加1 會，且被告冒用「陳榮麗
    」名義得標該會，截至被告於92年4 月20日止會時，戊○○
    受有甲會308,300 元、乙會379,300 元，共計687,600 元之
    損害，又原告辛○○○就甲會參加4 會，並以辛○○○、訴
    外人丙○○、丁○○、庚○○名義列名會單，實際上均由辛○○○繳付會款，且被告於92年4 月20日止會時，曾開立債
    權憑據載明辛○○○就甲會參加4 會，故辛○○○受有每會
    308,300 元，4 會共計1,233,200 元之損害。又被告共同召
    集系爭合會，伊等亦得依合會之法律關係，分別請求被告共
    同給付上開同額之會款。為此，爰依侵權行為及系爭合會之
    法律關係，請求被告連帶賠償損害及共同給付會款。並聲明
    ：(一)被告應分別連帶給付原告戊○○、辛○○○687,600 元
    及1,233,200 元，及均自起訴狀繕本送達翌日起至清償日止
    ，按年息5%計算之利息。(二)願供擔保，請准宣告假執行。
三、被告則以：戊○○並未參加甲會1 會，該會嗣由洪陳寶琴受
    讓，而戊○○確有以「陳榮麗」之名義參加乙會一會，且為
    活會；辛○○○有以其個人名義及「戊○○」、「庚○○」
    之名義參加甲會4 會，另一人係以何人名義參加，伊無法確
    定，且該四會均為活會。被告甲○○已坦承冒標犯行，被告
    乙○○並未參與本件犯罪行為等語，資為抗辯。並聲明：(一)
    原告之訴駁回。(二)如受不利判決，願供擔保請准宣告免為假
    執行。
四、兩造不爭執之事項：
  (一)被告2 人為夫妻關係，由甲○○以其名義擔任系爭合會之會
    首。
  (二)戊○○於甲會之會單上列名一會，於乙會之會單上以「陳榮
    麗」之名義列名一會，並為活會；辛○○○參加甲會4 會，
    均為活會。
  (三)甲○○確有冒用活會會員之名義得標。甲會已開標64會，其
    中17會遭冒標；乙會已開標28會，其中6會遭冒標。
  (四)被告因偽造標單冒名標取系爭合會會款，涉犯行使偽造文書
    等罪，經本院以98年度訴字第580 號各判處有期徒刑1 年，
    均減為有期徒刑6 月。被告不服提起上訴，經台灣高等法院
    高雄分院以? 年度上訴字第1203號各判處有期徒刑1 年，均
    減為有期徒刑6 月，被告不服提起上訴，經最高法院於99年
    1 月21日駁回其上訴確定。
五、本件之爭點：(一)乙○○與甲○○有無共同冒標之行為？(二)乙○○與原告間有無系爭合會關係存在？(三)原告依侵權行為及
    系爭合會之法律關係，得請求被告賠償及給付之金額各為若
    干？
六、乙○○與甲○○有無共同冒標之行為？
  (一)按因故意或過失不法侵害他人之權利者，負損害賠償責任。
    民法第184 條第1 項前段定有明文。又依同法第185 條第1
    項前段規定，數人共同不法侵害他人之權利者，連帶負損害
    賠償責任。次按數人共同不法侵害他人之權利者，對於被害
    人所受損害，所以應負連帶賠償責任，係因數人之行為共同
    構成違法行為之原因或條件，因而發生同一損害，具有行為
    關連共同性之故。民事上之共同侵權行為，並不以共同侵權
    行為人在主觀上有犯意聯絡為必要，如在客觀上數人之不法
    行為，均為其所生損害之共同原因，即所謂行為關連共同，
    已足以成立共同侵權行為。
  (二)經查，系爭合會開標時，乙○○有主持開標、受託代標、寄
    標及收取會款之事實，業經辛○○○於上開刑事案件原審時
    指稱：伊前往現場投標時，如乙○○未上班，均有在場幫忙
    開標，伊用電話投標時，接電話的人有時是乙○○，有時是
    甲○○，其接獲電話投標後會告知在場會員係住在何處的會
    員要投標等語（見本院98年度訴字第580 號刑事卷第29-30
    頁）；戊○○於本院98年度雄訴字第3 號民事案件指稱：有
    時由乙○○開標，有時由甲○○開標，會款則交予乙○○或
    甲○○收取等語（見本院98年度雄訴字第3 號民事卷第59頁
    ），核與訴外人賴季香於上開刑事案件偵查中指稱：乙○○
    曾在開標現場代寫標單，其中1 次伊參與投標時，理應由伊
    得標，但乙○○卻突然拿出1 張已準備好的標單宣稱係該標
    單得標，乙○○亦曾在開標後致電會員佯稱忘記幫某會員下
    標，要求讓該會員補下標單，而由補下標單之會員得標，會
    款則由甲○○或被告2 人一同前來收取等語（見台灣高雄地
    方法院檢察署97年度他字第1206號卷第147 頁）；訴外人即
    甲會會員廖鄭惠美證稱：乙○○曾在開標現場書寫標單等語
    （97年度他字第1206號卷第146 頁）；訴外人即甲會會員曾
    梅蘭證稱：開標時如被告均在場，係由甲○○開標，如甲○○不在場，則由乙○○開標，乙○○主持開標時，如有以電
    話競標者，乙○○會代寫標單等語（見本院98年度訴字第58
    0 號刑事卷第44-45 頁）；訴外人即系爭合會會員李秀月證
    稱：伊到場參與投標8 次，有時係甲○○主持，有持係乙○○主持，次數約各一半，乙○○也會幫忙收會款等語（見本
    院98年度雄訴字第3 號民事卷第55頁）相符，應屬可採。
  (三)次查，甲會已開標64會中有17會遭冒標、乙會已開標28會中
    有6 會遭冒標之事實，業經上開刑事判決認定在案，並為被
    告所不爭執，而被告為夫妻，同居共財關係密切，甲○○於
    上開刑事案件審理中亦坦承：伊邀集系爭合會係為彌補84年
    間遭人倒會的債務，乙○○知悉伊起會一事，並曾問伊邀這
    麼多會是否會倒會等語（見本院98年度訴字第580 號刑事卷
    第34頁），佐以訴外人廖鄭惠美證稱：甲○○係以乙○○需
    用現金為由，邀集鄰居參加互助會等語（見97年度他字第12
    06號卷第146 頁）；訴外人李秀月證稱：甲○○曾告知因乙○○要開油行，向伊借用所標得之合會金70萬元等語（見95
    年度雄訴字第3 號民事卷第56頁）；及原告指稱：乙○○曾
    向伊收過會款，伊曾詢問甲○○係用何名義幫伊加入合會，
    甲○○稱要等乙○○回家才會知道（見本院98年度訴字第58
    0 號刑事卷第46-47 頁）等情以觀，足認乙○○就甲○○之
    財務狀況非無所悉，且曾協助甲○○尋找人頭會員參加系爭
    合會。參諸冒標行為之實施，除須偽造標單、佯為投標外，
    尚須知悉冒標標息數額及會員姓名，俾向會員取得會款，甲○○亦不否認曾交代乙○○告訴會員如何交付會款（見本院
    98年度訴字第580 號刑事卷第33頁），益徵乙○○對系爭合
    會事務之進行知之甚詳。甲○○於上開刑事案件審理中雖證
    稱：伊冒標時是自己寫標單，乙○○是在92年4 月才知道伊
    冒標情事，乙○○未曾為伊主持開標或電話寄標事宜，伊亦
    未將冒標取得之會款交予乙○○（見本院98年度訴字第580
    號刑事卷第33-35 頁）等語，惟甲○○前揭證詞核與原告及
    訴外人廖鄭惠美、曾梅蘭、李秀月所述不符，且乙○○與甲○○同為刑案被告，其基於夫妻情誼為免乙○○受牢獄之災
    ，所為證詞不免避重就輕，其證詞信憑性即屬有疑，而不可
    採。
  (四)綜上，乙○○有主持開標、代寫標單、收取會款之行為，已
    如前述，足認其與甲○○間有冒標之意思共同與行為分擔，
    揆諸前揭法條及說明，乙○○所為既與甲○○之冒標行為均
    為原告損害發生之共同原因，自與甲○○成立共同侵權行為
    ，並應負連帶損害賠償責任。
七、乙○○與原告間有無系爭合會關係存在？
  (一)按稱合會者，謂由會首邀集2 人以上為會員，互約交付會款
    及標取合會金之契約。其僅由會首與會員為約定者，亦成立
    合會。前項合會金係指會首及會員應交付之全部會款。民法
    第709 條之1 定有明文。次按請求履行債務之訴，除被告自
    認原告所主張債權發生原因之事實外，應先由原告就其主張
    此項事實，負舉證之責任，必須證明其為真實後，被告於其
    抗辯事實，始應負證明之責任，此為舉證責任分擔之原則。
    有最高法院43年台上字第377 號判例要旨足資參照。
  (二)系爭合會係由甲○○出面邀約原告入會之事實，業據原告戊○○自承在卷（見本院95年度雄訴字第3 號民事卷第58頁）
    ，佐以訴外人廖鄭惠美、曾梅蘭、李秀月及甲會會員林永奇
    、系爭合會會員陳仁浩、甲會會員高慶輝、乙會會員吳景洽
    ，均證稱彼等係應甲○○之邀約參加合會（見本院98年度訴
    字第580 號刑事卷第12頁、第43頁背面、本院95年度雄訴字
    第3 號卷第54頁、97年度他字第1206號卷第123-126 頁）等
    情以觀，足見系爭合會係由甲○○邀約起會，並由甲○○擔
    任會首，系爭合會契約關係成立於甲○○與原告及各該會員
    之間。
  (三)原告辛○○○雖主張：系爭合會係由被告二人共同召集，業
    經刑事判決認定在案云云，惟系爭合會之會單及互助會簿均
    載明會首為甲○○（見本院卷第98年度訴字第580 號刑事卷
    第29-30 頁），且甲○○表示因乙○○在中鋼公司上班，不
    便出面，亦經辛○○○自承在卷（見本院98年度訴字第580
    號第29頁），足見系爭合會成立時，會員由會單或互助會簿
    之記載，均知悉乙○○並非系爭合會會首，原告復未能提出
    其他積極證據證明其與乙○○間有系爭合會契約存在，其主
    張尚難採信。至於訴外人林美珠雖曾證稱：被告均曾邀約伊
    參加系爭合會，惟又改稱：甲會係應甲○○之邀約加入，乙○○是否有邀約伊加入乙會，伊已不復記憶等語（見本院98
    年度訴字第580 號刑事卷第8 頁），其前後證述已有不一，
    自難認乙○○有何與甲○○共同向系爭合會會員邀約起會之
    情事。
  (四)綜上，系爭合會會首乃甲○○，而非乙○○，原告依系爭合
    會之法律關係，請求乙○○給付會款，洵屬無據。
八、原告依侵權行為及系爭合會之法律關係，得請求被告賠償及
    給付之金額各為若干？
  (一)按損害賠償，除法律另有規定或契約另有訂定外，應以填補
    債權人所受損害及所失利益為限。依通常情形或依已定之計
    劃、設備或其他特別情事，可得預期之利益，視為所失利益
    。民法第216 條第1 項、第2 項定有明文。又台灣省民間合
    會習慣，會員得標時所付出之標金（即所謂會息）為未得標
    會員應得之利益，會首倒會，應認為有損害未得標會員所應
    得利益之行為，對於未得標會員，除應給付原繳會款外，並
    應負給付標金之義務。最高法院70年台上字第3309號著有判
    決要旨可資參照。查原告參加互助會本預期獲得較高之利息
    收入，然因被告共同冒標他人會款行為，致系爭合會於92年
    4 月間止會而未能如期完會，業如前述，是原告除遭被告以
    冒標手法詐騙而支出之會款外，亦受有各次冒標會息之損失
    ，被告辯稱：原告所受損害為每會扣除冒標標息5,000 元後
    之會款總額云云，尚非可採。
  (二)被告雖辯稱：戊○○並未參加甲會1 會，該會嗣由洪陳寶琴
    受讓云云，惟為原告所否認，而被告復未能就此舉證以實其
    說，其上開所辯，自不足採。是戊○○於甲會之會單上既列
    名一會，應認其確有參加甲會一會，並為活會。又戊○○以
    「陳榮麗」之名義參加乙會一會，亦為活會；辛○○○參加
    甲會4 會，均為活會，甲會每會會金為1 萬元，乙會每會會
    金為2 萬元，而被告冒用其他活會會員名義得標，其中甲會
    冒標17會，乙會冒標6 會，均如前述，則戊○○因被告冒標
    所受損害及所失利息為甲會17萬元（10000 ×17＝170000）
    ，乙會為12萬元（20000 ×6 ＝120000）；辛○○○因被告
    冒標所受損害及所失利益為甲會68萬元（10000 ×17×4 ＝
    680000）。職是之故，戊○○及辛○○○請求被告分別連帶
    賠償29萬元（170000+120000 ＝290000）及68萬元，洵屬有
    據。
  (三)次按因會首破產、逃匿或有其他事由致合會不能繼續進行時
    ，會首及已得標會員應給付之各期會款，應於每屆標會期日
    平均交付於未得標之會員。但另有約定者，依其約定。會首
    就已得標會員依前項規定應給付之各期會款，負連帶責任。
    會首或已得標會員依第1 項規定，應平均交付於未得標會員
    之會款遲延給付，其遲付之數額已達2 期之總額時，該未得
    標會員得請求其給付全部會款。民法第709 條之9 第1 項至
    第3 項定有明文。經查，而甲○○於92年4 月系爭合會最後
    1 次開標後，即宣布止會，原告所參加之系爭合會各會份於
    止會時均為活會，已如前述，且甲○○遲付之會款已達2 期
    總額之事實，此為兩造所不爭執，揆諸前揭規定，甲○○已
    喪失分期給付之期限利益，原告自得請求其給付全部會款。
    又除前開被告冒標他人會款外，甲○○尚應給付戊○○已開
    標之甲會會款47萬元（10000 ×[64-17] =470000 ）、乙會
    會款44萬元（20000 ×[28-6]=440000 ），合計91萬元（47
    0000 +440000＝910000）；甲○○尚應給付辛○○○已開標
    之甲會會款188 萬元（10000 ×[64-17] ×4=0000000 ），
    故戊○○、辛○○○依系爭合會之法律關係，得請求甲○○
    給付之會款各為91萬元及188 萬元，惟因本件戊○○及辛○○○依侵權行為及系爭合會之法律關係，請求被告連帶給付
    之金額僅分別為687,600 元及1,233,200 元，經扣除前開已
    認定被告應分別連帶賠償戊○○及辛○○○之損害額29萬元
    及68萬元後，本件戊○○及辛○○○得依系爭合會之法律關
    係，請求甲○○給付之會款分別為397,600 元（000000-000
    000 ＝397600）及553,200 元（0000000-000000＝553200）
    。至乙○○並非系爭合會之會首，則原告依系爭合會之法律
    關係，請求乙○○共同給付上開積欠之會款，洵屬無據。
九、綜上所述，被告有共同冒標系爭合會之行為，為共同侵權行
    為人，自應對原告負連帶損害賠償責任。系爭合會之會首僅
    為甲○○，乙○○並非系爭合會之會首，自僅應由甲○○對
    原告負給付會款之責。從而，戊○○及辛○○○依侵權行為
    之法律關係，請求被告分別連帶給付29萬元及68萬元，及自
    起訴狀繕本送達之翌日即98年7 月9 日起至清償日止，按年
    息5 ％計算之利息，暨依系爭合會之法律關係，請求甲○○
    分別給付397,600 元及553,200 元，並均自起訴狀繕本送達
    之翌日即98年7 月9 日起至清償日止，按年息5 ％計算之利
    息，為有理由，應予准許。其逾此範圍外之請求，為無理由
    ，應予駁回。
十、兩造均陳明願供擔保，請准宣告假執行或免為假執行，關於
    原告勝訴部分，經核均無不合，爰各酌定如主文所示之擔保
    金額，併予准許。至原告敗訴部分，其假執行之聲請，已失
    所附麗，應併予駁回。
十一、結論：原告之訴為一部有理由、一部無理由，依民事訴訟
      法第79條、第85條、第390 條第2 項、第392 條，判決如
      主文。
中    華    民    國    99    年    5     月    27    日
                    民事鳳山分庭法  官  何悅芳
正本係照原本作成。
如不服本判決，應於送達後20日內，向本院提出上訴狀並表明上
訴理由，如於本判決宣示後送達前提起上訴者，應於判決送達後
10日內補提上訴理由書（須附繕本）。
中    華    民    國    99    年    5     月    27    日
                                書記官  陳俐嫺

司法院資訊處製作；財團法人民間司法改革基金會備份。
